臺灣臺北地方法院民事判決　　　　　　　99年度訴字第3691號
原　　　告　許東合
訴訟代理人　李永裕律師
複　代理人　江俊傑律師
　　　　　　陳力揚律師
追加原告　　吳許雪子
　　　　　　許當勇
　　　　　　呂許淑貞
　　　　　　許東本
　　　　　　許東和
　　　　　　許菊
　　　　　　陳許
被　　　告　鉦羅企業有限公司
法定代理人　李宇伯
　　　　　　林錦榮
　　　　　　蔡滿
　　　　　　劉清添
　　　　　　陳金通
上列當事人間確認抵押權不存在等事件，本院於民國100年3月30
日言詞辯論終結，判決如下：
    主  文
確認被告就坐落臺北市○○區○○段四小段四一地號（權利範圍
：八十分之一十三）土地於民國七十年五月七日設定登記（收件
字號：松山字第一一二七八○號）本金最高限額新臺幣壹佰伍拾
萬元之抵押權不存在。
被告應將前項所載抵押權登記塗銷。
訴訟費用新臺幣壹萬柒仟伍佰元由被告負擔。
    事實及理由
壹、程序事項
一、按訴訟標的對於數人必須合一確定而應共同起訴，如其中一
    人或數人拒絕同為原告而無正當理由者，法院得依原告聲請
    ，以裁定命該未起訴之人於一定期間內追加為原告。逾期未
    追加者，視為已一同起訴，民事訴訟法第56條之1定有明文
    。本件原告許東合本於被繼承人許水吉之繼承人地位，依繼
    承及民法第767條之法律關係，請求被告塗銷抵押權登記，
    核屬公同共有權利之行使，可認其訴訟標的對於許水吉之其
    他繼承人吳許雪子、許當勇、呂許淑貞、許東本、許東和、
    許菊、陳許須合一確定而應共同起訴。經本院裁定命吳許
    雪子、許當勇、呂許淑貞、許東本、許東和、許菊、陳許
    等人於收受裁定後7日內追加為原告，逾期未追加，視為一
    同起訴，惟吳許雪子、許當勇、呂許淑貞、許東本、許東和
    、許菊、陳許逾期未追加，爰依前揭規定列吳許雪子、許
    當勇、呂許淑貞、許東本、許東和、許菊、陳許為共同原
    告。
二、復按散之公司除因合併、分割或破產而解散外，應行清算，
    此觀公司法第24條規定甚明。次按有限公司之清算，以全體
    股東為清算人。但本法或章程另有規定或經股東決議，另選
    清算人者，不在此限。由股東全體清算時，股東中有死亡者
    ，清算事務由其繼承人行之；繼承人有數人時，應由繼承人
    互推一人行之。公司法第113條準用同法第79條、第80條定
    有明文。被告於民國70多年已解散，已據被告負責人陳金通
    陳述在卷（見卷第34頁），依上開規定，被告公司即應行清
    算程序，惟其未選任清算人亦向公司所在地之法院呈報清算
    人，應以全體股東為清算人，對外代表公司，自應以該公司
    之股東李宇伯、林錦榮、蔡滿、劉清添、陳金通為被告之
    法定代理人進行本件訴訟。
貳、實體事項
一、原告起訴主張：訴外人許水吉於70年間為擔保其子即追加原
    告許東和與被告間之貨款債權，乃於70年5月7日以其所有坐
    落於臺北市○○區○○段四小段41地號（權利範圍：80分之
    13）土地，以許東和為債務人，為被告設定最高限額新臺幣
    （下同）150萬元、存續期間為不定期、以臺北市松山地政
    事務所松山字第112780號收件之本金最高限額抵押權（下稱
    系爭抵押權）。而訴外人許水吉已於95年4月7日死亡，原告
    許東合及追加原告吳許雪子、許當勇、呂許淑貞、許東本、
    許東和、許菊、陳許等8人為其繼承人，繼承訴外人許水
    吉財產上之一切權利義務，然被告已解散，迄今未辦理塗銷
    系爭抵押權登記，致原告及追加原告在私法地上受有侵害之
    危險。又因被告現已解散，與追加原告許東和間已無生意往
    來，且將來亦不可能有生意之往來，則系爭抵押權所擔保之
    債權自可預見將來不繼續發生，堪認系爭抵押權於被告停業
    時即已確定不存在，是原告及追加原告自得依民法第767條
    之規定請求被告塗銷系爭抵押權。並聲明：1.確認被告就原
    告所有坐落臺北市○○區○○段四小段41地號（權利範圍：
    80  分之13）土地於70年5月7日設定登記（收件字號：松山
    字第112780號）本金最高限額150萬元之抵押權不存在。2.
    被告應塗銷前項抵押權登記。
二、被告則以：被告已於77年將全部有抵押權設定登記者分別發
    回他項權利證明書和債務清償證明，系爭抵押權已不存在，
    本件係訴外人許水吉未於當時至地政事務所辦理塗銷系爭抵
    押權，可歸責於訴外人許水吉等語為辯。
三、按「確認法律關係之訴，非原告有即受確認判決之法律上利
    益者，不得提起之；確認證書真偽或為法律關係基礎事實存
    否之訴，亦同。前項確認法律關係基礎事實存否之訴，以原
    告不能提起他訴訟者為限。」，民事訴訟法第247條訂有明
    文。所謂即受確認判決之法律上利益，須因法律關係之存否
    不明確，致原告在私法上之地位有受侵害之危險，原告主觀
    上認其在法律上之地位有不安之狀態存在，而此項危險、此
    種不安狀態，得以對於被告之確認判決除去之者，始為存在
    ，若縱經法院判決確認，亦不能除去其不安之狀態者，即難
    認有受確認判決之法律上利益，最高法院27年上字第316 號
    、52年台上字第1237號、第1240號著有判例闡釋甚明。本件
    原告主張被告已解散，系爭抵押權所擔保債權已確定不發生
    ，抵押權已無存在之必要，惟被告未辦理系爭抵押權之塗銷
    登記，則系爭抵押權是否有效存在，關係被告是否得合法行
    使系爭權利，系爭抵押權之存否確屬不明確，致原告在私法
    上之地位有受侵害之危險，原告據以起訴求為確認系爭抵押
    權不存在，應認有即受確認判決之法律上利益。
四、原告主張上開事實，業據其提出與所述相符之戶籍謄本、繼
    承系統表（見士林地院卷第4頁）、土地登記第二類謄本（
    見士林地院卷第5頁、本院卷第16至31頁）、被告公司變更
    登記事項卡（見士林地院卷第58至59頁）等件為證，被告於
    言詞辯論期日到場不爭執並自認系爭抵押權不存在等語（見
    本院卷第34頁），堪信原告主張為真實。從而，原告依民法
    第767條之規定請求如主文第一項、第二項所示，為有理由
    ，應予准許。
五、據上論結：原告之訴為有理由，依民事訴訟法第78條判決如
    主文。
中    華    民    國   100    年     4    月    8    日
                  民事第一庭    法  官  熊志強
以上正本係照原本作成。
如對本判決上訴，須於判決送達後20日內向本院提出上訴狀。如
委任律師提起上訴者，應一併繳納上訴審裁判費。
中    華    民    國   100    年     4    月    8    日
                                書記官  謝盈敏